【裁判字號】    89,上易,699
【裁判日期】    901218
【裁判案由】    拆屋還地等
【裁判全文】
臺灣高等法院民事判決                           八十九年度上易字第六九九號
      上  訴  人    甲○○○
      視同上訴人    丙○○
                    丁○○
                    戊○○
                    乙○○
                    庚○○
      兼 右 五人    己○○
      上  訴  人    辛○○
右當事人間拆屋還地等事件，上訴人對於中華民國八十八年九月八日臺灣板橋地方法
院八十七年訴字第八八號第一審判決提起上訴，本院判決如左：
      主      文
原判決主文第四、六、八項所命給付分別超過(一)主文第四項上訴人己○○、丙○○、
丁○○、戊○○、乙○○、庚○○等六人應給付被上訴人新台幣壹仟壹佰肆拾陸元及
自民國八十七年七月一日起至交還如原判決附圖Ｃ部分占用土地日止按年給付被上訴
人新台幣參佰壹拾壹元。(二)主文第六項上訴人甲○○○應給付被上訴人新台幣伍佰玖
拾肆元及自民國八十七年七月一日起至交還如原判決附圖Ｄ部分占用土地日止按年給
付被上訴人新台幣壹佰陸拾壹元。(三)主文第八項辛○○、壬○○、子○○、丑○○、
癸○○等人（即楊洲木之承受訴訟人）應給付被上訴人新台幣陸佰陸拾陸元及自民國
八十七年七月一日起至交還如原判決附圖Ｅ部分占用土地日止按年給付被上訴人新台
幣壹佰捌拾元之部分，與各該部分假執行宣告，暨訴訟費用之裁判除確定部分外，均
廢棄。
右廢棄部分，被上訴人在第一審之訴及其假執行之聲請均駁回。
其餘上訴駁回。
第一、二審訴訟費用除確定部分，由上訴人己○○、丙○○、丁○○、戊○○、乙○
○、庚○○負擔二十分之八，上訴人甲○○○負擔二十分之四，上訴人辛○○、壬○
○、子○○、丑○○、癸○○負擔二十分之四，餘由被上訴人負擔。
      事      實
甲、上訴人方面：
一、聲明：
  （一）原判決不利於上訴人部分廢棄。
  （二）被上訴人在第一審之訴駁回。
二、陳述：除與原判決記載相同者予以引用外，補稱：
  （一）上訴人均係向訴外蘇大興買受台北縣三峽鎮○○段溪南小段一三五之二地號
        土地（下稱系爭土地）以為墓地，而蘇大興係向原來陳煉、陳炮買受系爭土
        地，當時共有人陳成雖未出售共有，但其應有部分僅三分之一，依土地法第
        三十四條之一，蘇大興已取得合法占有權源得對全體共有人主張合法占有，
        被上訴人係因買賣而繼受陳成之權利，對於已有合法占有權源之上訴人，自
        不得主張無權占有。
  （二）被上訴人係為全體共有人之利益而請求，惟共有人之一陳煉、陳炮因曾將土
        地出售而蘇大興而對蘇大興或其繼受人即上訴人既不得主張無權占有（雖因
        時效消滅而不得請求移轉登記），若由被上訴人單獨行使物上請求權，豈非
        擴大其他共有人之利益，而屬權利之濫用？
三、證據：除援用原審立證方法外，補提出戶籍謄本二件、照片六幀為證。
乙、被上訴人方面：
一、聲明：上訴駁回。
二、陳述：除與原判決記載相同者予以引用外，補稱：
  （一）上訴人之前手蘇大興僅係買賣契約之買受人，僅有債權效力，既因時效消滅
        而無法取得系爭土地之分別共有人，自無權處分系爭土地，亦無土地法第三
        十四條之一規定之適用。
  （二）被上訴人既為分別共有人依民法第八百十八條本有對於共有物之全部之使用
        收益之權，況系爭土地亦不得作為修造墳墓之使用，自無權利濫用可言。
三、證據：援用原審立證方法。
      理      由
甲、程序方面：
一、上訴人楊栦木於上訴本院後死亡，其繼承人壬○○、癸○○、子○○、丑○○檢
    附繼承系統表、戶籍謄本三件聲明承受訴訟（見本院卷第一二一頁至第一二九頁
    、第一五一頁至第一五三頁）核無不合。
二、本件上訴時初雖僅由高謝鳴規、己○○、楊洲順三人具名，惟丙○○、丁○○、
    戊○○、乙○○、庚○○與己○○，楊洲木與楊洲順就本件訴訟有合一確定之必
    要，既為原審所明認，且為被上訴人所不爭（見本院卷第九十九頁），則彼等六
    人應為上訴效力所及，而為視同上訴人。
乙、實體方面：
一、被上訴人主張系爭土地為伊及訴外人陳煉、陳炮所共有，應有部分各持分三分之
    一。詎上訴人甲○○○未經伊同意，即在系爭土地（如原判決附圖所示Ｄ部分）
    為其父母謝罔市、高碧玉建造墳墓；上訴人己○○及丙○○、丁○○、戊○○、
    乙○○、庚○○等亦未經伊之同意，在系爭土地（如原判決附圖所示Ｃ部分）為
    其先人建造「張氏宗祠」之墓地；又上訴人辛○○、楊洲木亦未經伊同意就系爭
    土地（如原判決附圖所示Ｅ部分）修建其先人「楊九池、楊萬立、楊陳愛」之墓
    地均屬無權占用系爭土地，爰依民法第七百六十七條及第八百二十一條等規定請
    求命上訴人拆遷如原判決附圖Ｃ、Ｄ、Ｅ所示之莊園交還土地予共有人，並依侵
    權行為、不當得利規定請求命己○○等六人給付新台幣（下同）三千四百零五元
    及自民國（下同）八十七年七月一日起交還土地日止按年給付九百三十二元予被
    上訴人及全體共有人。命甲○○○給付一千七百五十三元及按年給付（起迄日同
    前）四百八十三元，命楊洲順、楊洲木給付一千九百六十四元及按年給付五百四
    十一元（起迄日同前）。
二、上訴人張傳盛等六人、甲○○○、辛○○等人則均以：伊等均係分別向訴外人蘇
    大興購買系爭土地上如附圖所示Ｃ、Ｄ及Ｅ部分之使用權，並均已支付價金完畢
    ；而蘇大興早於五十年一月十日向共有人之一陳煉購買包含系爭土地在內之四筆
    土地，故上訴人並非無權占有等語資為抗辯。
三、被上訴人主張之右揭事實，業據其提出土地登記簿謄本一件（見本院卷第五十頁
    ），且經原審會同台北縣樹林地政事務所履勘現場測繪複丈圖在卷（見原審卷一
    宗第七十六頁至第七十九頁），上訴人就其分別占用系爭土地如原判決附圖所示
    Ｃ、Ｄ、Ｅ部分面積分別為一一二平方公尺、五十八平方公尺、六十五平方公尺
    各建造墓園之事實亦不爭執，上訴人雖均以伊係向蘇大興買受並非無權占有等語
    為辯，並提出賣渡證二件、撥售證一件、土地買賣預約一件為論據（原審卷第一
    ０七頁至第一０九頁、第四十二頁、第四十三頁），惟訴外人蘇大興係於五十年
    一月間向系爭土地之共有人陳煉購買土地，嗣因其移轉登記請求權已罹消滅時效
    ，致無從完成土地所有權之移轉登記，非惟經蘇大興之配偶蘇王月霞於原審證述
    明確（見原審卷第八九頁），且有被上訴人提出本院八十年重上字第二一三號判
    決可參（見原審卷第六十一至六十七頁）。復經原審調閱此訴訟卷宗核閱無異，
    並有土地登記謄本可佐。訴外人蘇大興既未辦妥所有權移轉登記，自未能取得系
    爭土地之所有權。亦無從將所有權合法轉售予上訴人，上訴人對原土地所有人要
    無正當權源可言。至蘇大興與出賣人陳煉是否應受買賣契約之拘束，係另一事，
    縱令出賣人陳煉曾交付土地供蘇大興使用，而不得對蘇大興主張無權占有，然蘇
    大興與上訴人所訂均僅係買賣契約之債權契約而已，上訴人並未繼受蘇大興占有
    之權源，亦無從對原土地所有人主張占有之權源。又微論蘇大興僅與當時土地所
    有人之一陳煉簽訂土地買賣預約（見原審卷第三十頁），縱令如上訴人所主張當
    時另一共有人陳炮亦為出賣人，即系爭土地應有部分已逾三分之二之共有人同意
    出售系爭土地，（系爭土地原為陳其所有，嗣由陳煉、陳炮、陳成三人繼承，嗣
    陳成將其應有部分出賣予被上訴人）然蘇大興所訂土地買賣預約係在五十年一月
    間，當時土地法第三十四條之一，並未修正增訂（土地法第三十四條之一係民國
    六十四年七月修正公布），自無土地法第三十四條之一之適用，上訴人抗辯依土
    地法第三十四條之一亦有拘束被上訴人陳成之效力等語，自無可取。再者上訴人
    對原土地共有人陳煉、陳炮、陳成均無法主張其占有合法權源，已如前述，而被
    上訴人係自陳成合法買賣其應有部分，且已完成移轉登記，合法繼受陳成之土地
    權利，是其單獨行使民法第八百二十一條權利，自無非法擴大其他共有人之權利
    可言，亦非權利濫用可比，上訴人抗辯各節，均非可取。
四、按無權占有他人土地，可能獲得相當租金之利益為社會通常之觀念，是土地所有
    權人請求無權占有人給付相當於法定最高限額租金之數額，為法所不禁（參照最
    高法院六十一年台上字第一六九五號判例）。利予原告及其他。又土地法第九十
    七條第一項規定「城市地方房屋之租金，以不超過土地及其建築物申報總價額年
    息百分之十為限」，此規定於租用基地建築房屋者，準用之，土地法第一百零五
    條定有明文。又按「土地所有權人未於公告期間申報地價或申報地價未滿公告地
    價百分之八十者，以公告地價百分之八十為其申報地價」，平均地權條例第十六
    條亦有明文規定。查上訴人占用系爭土地如原判決附圖所示Ｃ、Ｄ、Ｅ部分之面
    積分別為一百一十二、五十八及六十三平方公尺，有三峽地政事務所測量之複丈
    成果圖在卷可按。另系爭土地之申報地價於八十年時為八十元、八十三年時為八
    十八元、八十六年為一百零四元，亦有被上訴人提出之土地地價表附卷可稽（見
    原審卷一宗第九頁、第十頁）。又系爭土地坐落於台北縣三峽鎮○○段溪南小段
    ，地目林，為山坡保育區之農牧用地，部分為山坡地形市況並不繁榮，上訴人係
    占用與建祖墳，有複丈成果圖及上訴人提出照片六幀可佐，本院認為被上訴人主
    張以申報地價年息百分之八為租金，尚屬允當，則本件被上訴人所得請求相當於
    租金之不當得利，其計算式應以當年度申報地價，乘以系爭Ｃ、Ｄ、Ｅ部分占用
    土地之面積，得出系爭土地之申報總價額，再以申報總價額年息百分之八得出每
    年租金數額後，復乘以被上訴人請求之年數（即自八十二年一月一日起至返還土
    地之日止），計算所得即上訴人所受相當租金之利益。惟按租金之給付或相當於
    租金之利得，均為可分之給付，土地共有人僅得按其應有部分請求，此參照司法
    院院字第一九五０號解釋甚明，此與共有人依民法第八百二十一條請求返還共有
    物僅得為共有人全體利益為之，尚屬有間，查被上訴人應有部分僅三分之一，其
    聲明上訴人應返還之不當利益，除向被上訴人外尚應返還其他共有人全體，而命
    上訴人返還不當得利於其他共有人之請求，並未提出其請求之依據（其他共有人
    並未起訴請求不當得利），於法尚有未合，僅得按其應有部分比例計算其不當得
    利之金額應否准許分述如下：
    （一）就如原判決附圖所示Ｃ部分：上訴人己○○等六人占有面積為一百一十二
          平方公尺，則自八十二年一月一日起至八十三年六月三十日止，得請求之
          不當得利數額為三百五十八元（計算式：80×112×0.08×1/3×1.5＝358
          ，元以下四捨五入，餘同）；自八十三年七月一日起至八十六年六月三十
          日止得請求之不當得利數額為七百八十八元（計算式：88×112×0.08×
          1/3× 3＝788），自八十六年七月一日起至返還土地之日止，每年得請求
          之不當得利數額為三百十一元（計算式：104×112×0.08×1/3＝311）。
    （二）就如原判決附圖所示Ｄ部分：甲○○○占有面積為五十八平方公尺，則自
          八十二年一月一日起至八十三年六月三十日止，得請求之不當得利數額為
          一百八十六元；自八十三年七月一日起至八十六年六月三十日止得請求之
          不當得利數額為四百零八元，自八十六年七月一日起至返還土地之日止，
          每年得請求之不當得利數額為一百六十一元。
    （三）就如原判決附圖所示Ｅ部分：楊洲順等占有面積為六十五平方公尺，則自
          八十二年一月一日起至八十三年六月三十日止，得請求之不當得利數額為
          二百零八元；自八十三年七月一日起至八十六年六月三十日止得請求之不
          當得利數額為四百五十八元，自八十六年七月一日起至返還土地之日止，
          每年得請求之不當得利數額為一百八十元。
    （四）承上所述：被上訴人基於不當得利之法律關係，得請求（一）上訴人己○
          ○、丙○○、丁○○、戊○○、乙○○、庚○○等六人應給付一千一百四
          十六元（計算式：358＋788＝1446，下同），且自八十七年七月一日起至
          上揭土地交還為止按年給付三百十一元。（二）上訴人甲○○○應給付五
          百九十四元，及自八十七年七月一日起至上揭土地交還為止按年給付一百
          六十一元。（三）上訴人辛○○等人應給付六百六十六元，且自八十七年
          七月一日起至上揭土地交還為止按年給付一百八十元，於法均屬有據，應
          予准許。其餘請求，於法無據，不能准許。
五、綜合上述：被上訴人依民法第八百二十一條規定請求上訴人己○○等人將原判決
    附圖Ｃ部分所示面積一一二平方公尺，上訴人甲○○○將原判決附圖所示Ｄ部分
    所示面積五十八平方公尺，上訴人楊洲順等人將原判決附圖所示Ｅ部分面積六十
    五平方公尺之墓園拆遷交還土地予被上訴人及其他共有人全體核屬正當，原判決
    就此部分（即原判決主文第三、五、七項）部分為上訴人敗訴，判決即無不合。
    又不當得利之請求原判決就上開應准許之部分為上訴人敗訴判決，亦無不合，上
    訴人論旨指摘原判決此部分不當求予廢棄，為無理由，至原判決就超過上開應准
    許部分之不當得利為上訴人敗訴判決，既有未合，上訴論旨指摘原判決此部分不
    當，聲明廢棄，為有理由。
六、兩造其餘攻防（包括被上訴人侵權行為之請求）及未經援用之證據，經斟酌後認
    為與本判決結果不生影響，爰不一一論述。
七、據上論結：本件上訴一部有理由，一部無理由，依民事訴訟法第四百四十九條第
    一項、第四百五十條、第七十九條但書、第八十五條第一項，判決如主文。
中      華      民      國     九十     年    十  二    月    十  八    日
                            民事第十七庭
                              審判長法  官  鄭  雅  萍
                                    法  官  許  文  章
                                    法  官  吳  謀  焰
右正本係照原本作成。
不得上訴。
中      華      民      國     九十     年    十  二    月    二  十    日
                                    書記官  黃  瑞  芬


司法院資訊處製作；財團法人民間司法改革基金會備份。
